臺灣高等法院民事判決
109年度上易字第118號
上  訴  人  彭武盛   
法定代理人  彭心翎    
訴訟代理人  陳義權律師                    
被  上訴人  許理財    
訴訟代理人  張昱裕律師                      
複  代理人  林益誠律師                      
上列當事人間請求返還不當得利事件，上訴人對於中華民國108
年12月17日臺灣新竹地方法院第一審判決（108年度訴字第360號
）提起上訴，並為訴之減縮，本院於110年3月2日言詞辯論終結
，判決如下：
    主      文
上訴駁回。
第二審訴訟費用由上訴人負擔。 
    事實及理由
一、按於第二審為訴之變更或追加，非經他造同意，不得為之，
    但減縮應受判決事項之聲明者，不在此限，民事訴訟法第44
    6條第1項、第255條第1項第3款定有明文。查上訴人原起訴
    請求被上訴人給付新臺幣（下同）129萬2,000元本息。嗣於
    本院審理中減縮請求金額為77萬2,040元本息（見本院卷第2
    05、227頁），核屬減縮應受判決事項之聲明，依上開規定
    ，應予准許。
二、上訴人主張：伊於民國101年9月間跌倒後，不能為意思表示
    及受意思表示，經長女彭心翎聲請臺灣桃園地方法院（下稱
    桃園地院）107年度監宣字第161號裁定宣告伊為受監護宣告
    之人，並選定彭心翎為監護人（下稱系爭監護宣告）。伊妻
    高淑福於101年出境前，將伊新埔鎮農會帳戶（帳號00-0000
    0-0-00號，下稱系爭帳戶）存摺交予彭心翎，彭心翎隨後轉
    交予其妹許玉嬌；而系爭帳戶之印章則由伊子即被上訴人取
    得。詎被上訴人自102年2月18日至107年10月30日止，擅自
    領取系爭帳戶存款共77萬2,040元（如原判決附表〈下稱附表
    〉所示之129萬2,000元－51萬9,960元〈即按月領取之老農津貼
    ：38月*7,000元+35月*7,256元＝51萬9,960元〉＝77萬2,040元
    ，下稱系爭款項），供己花用。爰依民法第179條規定，求
    為命被上訴人如數給付，並加計自起訴狀繕本送達翌日起至
    清償日止，按年息5％計算之利息（原審就上開部分為上訴人
    敗訴之判決，上訴人不服，提起上訴。未繫屬本院部分，不
    另贅述）。上訴聲明：㈠原判決關於駁回上訴人後開第二項
    之訴部分廢棄。㈡被上訴人應給付上訴人77萬2,040元，及自
    起訴狀繕本送達翌日起至清償日止，按年息5%計算之利息。
三、被上訴人則以：上訴人於101年間跌倒受傷後，伊即與上訴
    人其餘子女彭心翎、許玉嬌及許理茂協議，由伊負責自系爭
    帳戶領款交付予許玉嬌統籌支付上訴人之醫療、生活費用，
    系爭款項用於上訴人，伊未受有利益，上訴人亦無受有損害
    等語，資為抗辯。答辯聲明：上訴駁回。
四、查上訴人經長女彭心翎於107年間向桃園地院聲請系爭監護
    宣告；被上訴人即上訴人子自102年2月18日起至107年10月3
    0日止，自系爭帳戶提領存款共計129萬2,000元（詳附表所
    示）等情，為兩造所不爭執（見本院卷第101頁），且有系
    爭帳戶存摺明細附卷可稽（見原審竹司調卷第11至17頁），
    並經本院調取上開監護宣告卷宗核閱屬實。上訴人主張被上
    訴人未經同意擅自領取系爭款項，自應返還予伊等語，為被
    上訴人所否認，並以前揭情詞置辯。經本院於109年8月5日
    與兩造整理並協議簡化之爭點為（見本院卷第101頁，並依
    本院論述之妥適而調整其內容）：㈠彭心翎、許玉嬌、許理
    茂及被上訴人有無協議由被上訴人領取系爭帳戶存款交由許
    玉嬌支付上訴人生活所需？㈡實際支付金額若干？
五、按依不當得利之規定請求受益人返還其所受領之利益，原則
    上應由受損人就不當得利請求權成立要件中「無法律上之原
    因」，即對於不存在之權利而為給付之事實負舉證責任，至
    所謂侵害型不當得利（又稱權益侵害之不當得利），乃指無
    法律上之原因，侵害歸屬他人權益內容而獲有利益。由於侵
    害歸屬他人權益之行為，本身即為無法律上之原因，主張依
    此類型之不當得利請求返還利益者（即受損人），固無庸就
    不當得利成立要件中之無法律上之原因舉證證明，惟仍須先
    舉證受益人取得利益，係基於受益人之「侵害行為」而來，
    必待受損人舉證後，受益人始須就其有受利益之法律上原因
    ，負舉證責任，方符舉證責任分配之原則（最高法院105年
    度台上字第1990號民事判決意旨參照）。經查：
　㈠證人許玉嬌證稱：上訴人跌倒前是自己管理系爭帳戶存摺，
    上訴人住加護病房時，彭心翎回到老家要上訴人妻高淑福交
    出系爭帳戶存摺，再親自交給被上訴人；上訴人出院後，由
    彭心翎、許玉嬌、許理茂及被上訴人共同協議，由被上訴人
    提領系爭帳戶款項支付上訴人生活及看護費，如果有不足，
    就由被上訴人支付；被上訴人提領款項後在老家交給伊，伊
    有匯款或交付現金給彭心翎支付上訴人生活及看護費所需，
    彭心翎知道被上訴人領取系爭帳戶內存款等語（見原審卷第
    46、47頁、本院卷第186、187頁）；證人即上訴人之子許理
    茂證稱：伊、許玉嬌、彭心翎及被上訴人均有同意由被上訴
    人提領系爭款項支付上訴人看護費用等語（見原審卷第53至
    54頁），且彭心翎亦證稱：自上訴人跌倒後，相關的醫療、
    外勞費用係由許玉嬌支付的，伊不清楚資金來源等語（見原
    審卷第58頁），堪認上訴人子女彭心翎、許玉嬌、許理茂及
    被上訴人於上訴人跌倒後，已協議由被上訴人領取系爭款項
    交由許玉嬌支付上訴人看護、醫療及生活等費用所需。
  ㈡又證人許玉嬌證稱：因上訴人身體情況不穩定，於101年開始
    請看護，被上訴人墊付上訴人看護、生活開銷及醫療等費用
    達41萬餘元，被上訴人在102年2月18日提領46萬元結清上開
    墊付款項，剩下款項再交給伊；被上訴人在桃園地院108年
    度家親聲字第514號給付扶養費案件（下稱家親聲案件）稱
    代墊20多萬元是錯誤的，因被上訴人沒有記帳，20萬元是伊
    告知被上訴人的，此為當時粗估的金額，因今年法院要求伊
    提出帳冊，伊才整理出來被上訴人已墊付41萬元；另被上訴
    人於102年7月3日提領36萬元前已經墊付了10幾萬元，扣掉
    墊付款項，由伊用匯款或現金交給彭心翎支付後續上訴人的
    看護（部分由伊交付）、生活開銷、安定基金、看護健保等
    費用；上訴人生活及看護等費用實際上已超過被上訴人自系
    爭帳戶領取之款項，103年4月以後即不足支付，就由被上訴
    人負擔；被上訴人在103年8月有開1張500萬元支票給彭心翎
    ，用於支付上訴人生活開銷及醫療費用；迄今已墊付200萬
    元左右等語（見原審卷第47至52頁、本院卷第186至192頁）
    ，核與證人許理茂於家親聲案件證稱：被上訴人有開立500
    萬元支票交給彭心翎作為支付上訴人生活費用等語（見家親
    聲案件卷第163頁背面）；證人即外籍看護娃娣於家親聲案
    件證稱：許玉嬌在2018年12月前，每月支付伊2萬元，其於2
    019年6月有給伊8,000元至1萬元等語（見家親聲案件卷第99
    頁）相符，堪認被上訴人於102年2月18日、7月3日依序提領
    46萬元、36萬元，係為結清其之前墊付之上訴人生活開銷、
    醫療等費用，系爭帳戶均已支付上訴人生活、看護費用所需
    而用罄。
　㈢一般人日常生活包含飲食、穿著、使用家俱、維護住家整潔
    、交通、使用水、電、瓦斯及其他雜項支出等基本需求，多
    屬雜項小額支出，衡情常無保留單據。證人許玉嬌證稱；因
    時間久遠，伊已不記得醫療費用確實金額；伊幫上訴人辦理
    出院的收據、術後照顧事項、健保卡、下次門診預約單全部
    都交給彭心翎，伊交付彭心翎現金部分，也不會有單據等語
    （見本院卷第187頁），且被上訴人提領附表所示存款期間
    長達6餘年，難期被上訴人或許玉嬌能妥善保管日常消費各
    項支出憑證。上訴人雖舉證人許玉嬌所製作之帳冊紀錄前後
    不一（見本院卷第233至241頁），而不足採信云云，惟觀之
    上開帳冊紀錄並非原始憑證，且彭心翎於桃園地院109年度
    家親聲抗字第20號給付扶養費案件（下稱家親聲抗案件）陳
    稱：上訴人一個月開銷費用，包含看護費總共4萬6,500元等
    語（見家親聲抗案件卷第87頁），參以除上述46萬元、36萬
    元外，附表提領金額從1萬7,000元至5萬元不等，相隔時間
    跨越1至7月，提領金額多屬小額，尚難徒憑許玉嬌記憶不清
    所製帳冊有出入，即謂被上訴人有侵吞系爭款項。是上訴人
    主張被上訴人擅自領取系爭款項，供己花用云云，尚無可採
    。
六、綜上所述，上訴人依民法第179條規定，請求被上訴人給付
    上訴人77萬2,040元，及自起訴狀繕本送達翌日起至清償日
    止，按年息5%計算之利息，為無理由，不應准許。從而原審
    就此部分所為上訴人敗訴之判決，並無不合。上訴論旨指摘
    原判決此部分不當，求予廢棄改判，為無理由，應駁回其上
    訴。
七、本件事證已臻明確，兩造其餘之攻擊或防禦方法及所用之證
    據，經本院斟酌後，認為均不足以影響本判決之結果，爰不
    逐一論列，附此敘明。
八、據上論結，本件上訴為無理由。爰判決如主文。 
中　　華　　民　　國　　110 　年　　3 　　月　　16　　日
                  民事第七庭    
                       審判長法  官  李昆霖
                             法  官  譚德周
                             法  官  王育珍
正本係照原本作成。
不得上訴。
中　　華　　民　　國　　110 　年　　3 　　月　　16　　日

  　　　　　　　　　　　　　 書記官  簡曉君